最高法院民事判決　　　　　　　　　　　　　　　八十六年度台上字第二六八一號
　　上　訴　人　甲○○
　　訴訟代理人　廖年盛律師
　　上　訴　人　捷豐建設股份有限公司
　　法定代理人　高偉伶
　　訴訟代理人　陳志雄律師
　　　　　　　　陳容正律師
　　被 上訴 人　賀鳴珩
右當事人間請求清償債務事件，上訴人對於中華民國八十五年四月十六日臺灣高等法
院第二審判決（八十四年度重上字第二八五號），各自提起上訴，本院判決如左：
    主  文
原判決關於駁回上訴人甲○○請求被上訴人給付新臺幣伍仟佰陸拾捌萬伍仟元本息
之上訴，及其擴張之聲明並各該訴訟費用部分廢棄，發回台灣高等法院。
上訴人捷豐建設股份有限公司之上訴及上訴人甲○○之其他上訴均駁回。
第三審訴訟費用，關於駁回上訴部分，由上訴人各自負擔。
    理  由
本件上訴人甲○○起訴主張：伊於民國八十二年七月二日及七月二十二日與被上訴人
之被繼承人賀膺才（訴訟繫屬中死亡，由被上訴人承受訴訟）共同為對造上訴人捷豐
建設股份有限公司（下稱捷豐公司）之前身廣豐建設股份有限公司（下稱廣豐公司）
向彰化商業銀行（下稱彰化商銀）借款新臺幣（下同）一億元及八百萬元之連帶保證
人。詎清償期屆至後，捷豐公司不為清償，伊遂於八十三年九月二十七日代為清償上
開債務本金共一億零八百萬元及利息三十九萬零五百七十五元等情。爰依民法第七百
四十九條之規定求為命捷豐公司給付一億零八百萬元及其法定遲延利息、給付三十九
萬零五百七十五元之判決。另依民法第二百八十一條規定，求為命被上訴人與捷豐公
司連帶給付捷豐公司應給付之上開債務額之半數（其中關於三十九萬零五百七十五元
之半數部分係在原審擴張之聲明）之判決（第一審判決命捷豐公司給付一億零八百三
十九萬零五百七十五元及其中一億零八百萬元自八十三年九月二十七日起算法定遲延
利息，駁回甲○○其餘之訴。甲○○對於敗訴部分提起上訴，捷豐公司對於命其給付
超過五千八百零五萬五千六百二十五元本息部分提起上訴）。
上訴人捷豐公司則以：甲○○為訴外人恆豐投資股份有限公司（下稱恆豐公司）之負
責人，恆豐公司欠捷豐公司四千九百七十萬四千九百五十元，而甲○○因侵占恆豐公
司股票一億餘元，且違法為賀膺才及其自己分別向富邦產物保險股份有限公司（下稱
富邦產物保險公司）借款六千萬及三千二百萬元，並提供恆豐公司持有之捷豐公司股
票設定質權為擔保，嗣又由恆豐公司代償上開借款，甲○○背信及業務侵占，應與恆
豐公司連帶負賠償責任，捷豐公司自得於恆豐公司所欠四千九百七十萬四千九百五十
元範圍及甲○○擔任捷豐公司總經理期間，侵占公司款項六十三萬元範圍主張抵銷等
語。資為抗辯。
被上訴人則以：甲○○為系爭借款之擔保物提供人，伊之繼承人僅為保證人，甲○○
代償後依法不得向伊求償。況甲○○背信、侵占恆豐公司之財物一億餘元，應與恆豐
公司負連帶責任，而恆豐公司欠伊三千七百五十一萬二千四百五十九元，伊亦得依民
法第二百四十二條代位恆豐公司向王某請求返還，並代為受領而主張抵銷等語。資為
抗辯。
原審以：上訴人甲○○主張，其代償捷豐公司本金一億零八百萬元及利息三十九萬零
五百七十五元之事實，業據提出代位清償證明書、借據、授信約定書、切結書等件為
證，捷豐公司就此復不爭執，自堪信為真實。依民法第七百四十九條規定，彰化商銀
對於捷豐公司之債權，於甲○○清償之限度內，移轉於甲○○。從而甲○○主張，捷
豐公司應返還一億零八百萬元本息及利息部分三十九萬零五百七十五元，於法洵屬有
據。雖捷豐公司辯稱，甲○○為恆豐公司負責人，恆豐公司持有捷豐公司股票七百七
十二萬七千七百六十股，甲○○出售六百十四萬五千股，所餘股票亦不知去向，侵占
恆豐公司之財物一億餘元云云。然為甲○○所否認；依捷豐公司所提恆豐公司財務報
表，「元大公司」所具持股變動明細表影本，亦僅能證明恆豐公司所持有捷豐公司股
票有轉讓之事實，尚不足以證明該股票或股票出售所得款項為甲○○所侵占；證人簡
阿發證稱：「捷豐公司最早是我做董事長，賀膺才是關係企業的董事長，名義上登記
捷豐公司董事長，當時財務均是賀膺才在管，他有沒有挪用公司的錢，我不知道，後
來才發現錢被挪用，中間已經過十幾年了，換甲○○當董事長才知道這個事情，公司
也沒有釐清到底是那位董事長挪用錢」。此外捷豐公司復未能舉證證明甲○○有挪用
捷豐公司之公款，則捷豐公司上開抗辯不足採信。捷豐公司另辯稱，甲○○提供恆豐
公司所有捷豐公司股票五百五十一萬八千股為賀膺才及甲○○自已向富邦產物保險公
司借款六千萬元及三千二百萬元擔保設定質權，固據提出債務清償證明書影本二件，
轉帳傳票為證，並經函請富邦產物保險公司查明屬實。惟查上開借款賀膺才於八十二
年十二月二十八日及八十三年一月十四日各清償三千萬元，甲○○亦於八十三年一月
十九日清償三千二百萬元，借款已清償完畢，所提供之恆豐公司所持有之捷豐公司五
百五十一萬八千股亦已取回，有富邦產物保險公司檢附賀膺才與甲○○借款設質及清
償相關資料附卷可稽。又甲○○所借三千二百萬元借款，係由甲○○於八十三年一月
十九日持自己、及王昭彭與恆豐公司所有捷豐公司股票以張詡琛之名義向富邦商業銀
行擔保借款三千二百萬元，同日並由張詡琛向富邦商業銀行申請開發台銀支票金額各
一千六百萬元二張（支票號碼為ＢＡ0000000、ＢＡ0000000）以清償
上開向富邦產物保險公司之借款，是捷豐公司所辯，上開二筆借款均由恆豐公司代償
，致捷豐公司受有損害云云，核與事實不符。況賀膺才上開所借六千萬元，捷豐公司
亦未舉證證明係恆豐公司所代為清償；且甲○○主張，該筆借款係賀膺才利用當時擔
任捷豐公司董事長之身分未經董事會同意，擅自貸款供其個人花用，經恆豐公司監察
人發覺後召開董事會決議對賀膺才起訴請求賀某返還恆豐公司印鑑章並對賀膺才提起
刑事背信之告發，業據提出恆豐公司董監事會議紀錄為憑，足證捷豐公司之上開抗辯
不足採信。上開二筆借款，既不足以證明甲○○有背信或業務侵占之事實，自難命甲
○○與恆豐公司負連帶責任。從而捷豐公司以甲○○因背信及業務侵占等致恆豐公司
損失一億餘元及恆豐公司代償賀膺才、甲○○之六千萬元及三千二百萬元借款，使恆
豐公司受損，甲○○應連帶負賠償責任，恆豐公司欠捷豐公司四千九百七十萬四千九
百五十元，捷豐公司依民法第二百四十二條代位恆豐公司向甲○○請求，並代位受領
於此範圍主張抵銷，於法無據。另捷豐公司辯稱，甲○○擔任捷豐公司總經理期間，
於八十一年一月二十三日挪用公司六十三萬元，不論基於侵權行為或不當得利，均得
請求甲○○返還，於此六十三萬元範圍主張抵銷。甲○○雖否認有挪用侵占上開六十
三萬元，謂該款係捷豐公司施工工地加班給工人之加班費，因無法入帳，由伊提領現
金到工地發給，有林讓助及謝東榮可證云云。然查捷豐公司所簽發彰化商銀吉林分行
八十一年一月二十三日期面額六十三萬元支票一張，確係由甲○○所開立之中國農民
銀行儲蓄部甲存七○八六二－九帳戶提示兌現，除有支出傳票、支票影本及中國農民
銀行儲蓄部八十四年十一月二十九日農儲部字第九三六號函為證外，亦為甲○○所
承認。足認上開六十三萬元確由甲○○所提領無誤，且於甲○○業務侵占刑事案件（
台灣台北地方法院八十四年度自字第七四二號）審理中，據該公司會計部門負責人陳
炳輝證稱，如果是工地支付工人加班費必須由現場工地負責人將加班工人名冊報到公
司，由公司會計製作加班名冊，算好工錢，親自送到工地交給工地負責人發放，一定
會入公司帳，絕不可能有加班而未能報帳之可能等語。足證明甲○○上開所辯，不足
採信。證人即承包捷豐公司水電工程之林讓助及捷豐公司工地經理謝東榮雖均結證，
捷豐公司確有要求加班，甲○○發給加班費約二十萬元等語，然該二十萬元金額與六
十三萬元相去甚遠，已不符合，且該二證人亦無法證明甲○○所提領之六十三萬元即
為工人之加班費。故甲○○此項抗辯，亦不足信。從而，捷豐公司主張甲○○所應返
還捷豐公司之六十三萬元與捷豐公司所欠甲○○之債務抵銷，於法有據，抵銷後捷豐
公司所應給付甲○○之金額為一億零七百七十六萬零五百七十五元及其中一億零七百
三十七萬元自八十三年九月二十七日起至清償日止之法定利息，甲○○超過上開範圍
之訴，無由准許。次按債務關係如於設定擔保物權而外並有保證人者，該主債務人不
清償其債務時，依原則固應先儘擔保物拍賣充償，惟當事人如有特別約定，仍從其特
約，此乃所謂物之擔保責任優先說（最高法院十九年上字第三三○號判例參照）。蓋
以物之擔保，擔保物之提供人僅以擔保物為限，負物之有限責任；而人之保證，保證
人係以其全部財產，負無限責任，其所負責任較重，基於公平起見，使物之擔保責任
優先，以保護保證人，並無不當。是依民法第七百五十一條規定，債權人拋棄為其債
權擔保之物權者，保證人就債權人所拋棄權利之限度內，免其責任。反之，債權人拋
棄其對保證人之權利者，於債權擔保之物權則無影響。二者之責任基礎及責任範圍並
不相同，自難類推適用民法第七百四十八條有關共同保證、第二百八十條有關連帶債
務人相互間分擔義務之規定，使物之擔保人與人之保證，平均分擔其義務。上訴人甲
○○以其所有坐落台北市○○路○○段二七八、二七九、二八○及二八一號四筆土地
暨其上房屋台北市○○路五三號及沅陵街二八之三○號四層樓房為彰化商銀設定抵押
權擔保系爭借款，並兼為連帶保證人，賀膺才則未提供任何物之擔保，僅為人之保證
，此為兩造不爭之事實，並有捷豐公司、賀膺才所提借據，他項權利證明書附卷可證
。甲○○為抵押權設定義務人，因債務人捷豐公司於清償期屆至後未依約清償債務，
經抵押權人彰化商銀催告清償其擔保之債務，甲○○於代為清償後，彰化商銀對之即
不得再行使抵押權人之權利，是甲○○就債之履行，為有利害關係之第三人。按就債
之履行有利害關係之第三人為清償者，得按其限度就債權人之權利，以自已之名義代
位行使，民法第三百十二條前段定有明文。此為法定債權之讓與。該債權之從屬權利
固應隨同移轉，然如從屬權利有人之保證或物之擔保者，代為清償之第三人，如為擔
保物之提供人時，可否依上開規定代位向保證人行使權利，揆諸前開說明，應僅於擔
保物價值範圍外，代位清償之第三人對於保證人始有求償權可言。又依民法第八百七
十九條規定，為債務人設定抵押權之第三人，或因抵押權人實行抵押權致失抵押物之
所有權時，依關於保證之規定，對於債務人有求償權。故為債務人設定抵押權之第三
人，於代為清償債務後，僅得依保證之規定，對於債務人有求償權；對於連帶保證人
，則無從對之行使求償權。甲○○雖同時為系爭債務之連帶保證人，於其兼為抵押物
之擔保提供人身分要不生影響；甲○○復未舉證證明其代為清償捷豐公司所欠彰化商
銀之債務一億零八百三十九萬零五百七十五元，係在擔保標的之價值範圍外，當事人
又別無特別約定，則對於債務人連帶保證人之賀膺才，即無求償權。從而，甲○○依
民法第二百八十條之法律關係，請求賀鳴珩就捷豐公司給付一億零八百萬元本息之半
數並擴張聲明就利息三十九萬零五百七十五元之半數與捷豐公司負連帶給付責任，依
法尚乏依據。因而將第一審所為命捷豐公司給付甲○○一億零八百三十九萬零五百七
十五元及其中一億零八百萬元自八十三年九月二十七日起算法定遲延利息，駁回甲○
○其餘之訴之判決，就命捷豐公司給付超過一億零七百七十六萬零五百七十五元及其
中一億零七百三十七萬元自八十三年九月二十七日起算之法定遲延利息部分廢棄，改
判駁回甲○○該部分之訴，其餘部分予以維持，駁回捷豐公司其餘上訴及甲○○之上
訴並其擴張之聲明。
茲分如左：
關於廢棄發回部分：
上訴人甲○○曾於原審主張，其與賀膺才於債權人彰化商銀之保證書第一條及第四條
已約定：「主債務人到期不履行債務時，貴行得逕行向保證人求償，無須對主債務人
先行起訴或將其所有財產、擔保物先予強制執行……民法債篇第二章第二十四節保證
各法條內有關保證人之權利除時效抗辯不得預先拋棄者外，保證人均自願拋棄」。故
其與賀膺才依保證書約定已拋棄保證人之免責抗辯，即不得對債權人主張物保優先充
償原則云云（見原審卷第四二、四六頁）。此與甲○○得否向被上訴人求償攸關，自
屬重要之攻擊方法，原審對此並未表示其取捨之意見，就甲○○請求被上訴人給付五
千三百六十八萬五千元本息及擴張聲明部分，為其敗訴之判決，顯有判決不備理由之
違法。甲○○上訴論旨，指摘原判決關此部分不當，求予廢棄，非無理由。
關於上訴駁回部分：
原審依調查證據為辯論之結果，認定甲○○擔任捷豐公司總經理期間，於八十一年一
月二十三日挪用公司六十三萬元，不論基於侵權行為或不當得利，捷豐公司均得請求
甲○○返還，因而捷豐公司於此六十三萬元範圍主張抵銷，於法有據云云，核無不當
。又民法第三百三十四條規定之抵銷，以雙方當事人互負債務，為其要件之一。捷豐
公司主張，甲○○因背信及業務侵占等致恆豐公司損失一億餘元及恆豐公司代償賀膺
才、甲○○之六千萬元及三千二百萬元借款，使恆豐公司受損，甲○○應連帶負賠償
責任；恆豐公司欠捷豐公司四千九百七十萬四千九百五十元債務，捷豐公司依民法第
二百四十二條規定，代位恆豐公司向甲○○請求，並代位受領而於此範圍與其所負甲
○○之本件債務抵銷，顯與抵銷要件不符。原判決認為捷豐公司此部分抵銷抗辯不成
立之理由雖有不同，然其結果並無二致。原審因而就前項廢棄發回以外部分，所為甲
○○、捷豐公司敗訴之判決，自應予以維持。甲○○、捷豐公司上訴論旨，猶各自就
原審取捨證據、認定事實之職權行使，指摘原判決關此各自敗訴部分不當，求予廢棄
，均非有理由。
據上論結，本件上訴人甲○○之上訴一部為有理由，一部為無理由，上訴人捷豐公司
之上訴為無理由。依民事訴訟法第四百七十七條第一項、第四百七十八條第一項、第
四百八十一條、第四百四十九條第一項、第七十八條，判決如主文。
中      華      民      國    八十六    年      八      月     三十     日
                              最高法院民事第三庭
                                  審判長法官  范  秉  閣
                                        法官  朱  建  男
                                        法官  許  澍  林
                                        法官  顏  南  全
                                        法官  葉  賽  鶯
      右正本證明與原本無異
                                              書  記  官
中      華      民      國    八十六    年      九      月     十五     日
